【裁判字號】    96,訴,2705
【裁判日期】    970403
【裁判案由】    營利事業所得稅
【裁判全文】
臺北高等行政法院判決
                                     96年度訴字第02705號
                              .
原      告  元大證券股份有限公司
代  表  人  甲○○（董事長）
訴訟代理人  蔡朝安律師
複  代理人  鍾典晏律師
訴訟代理人  李益甄律師
被      告  財政部臺北市國稅局
代  表  人  凌忠嫄（局長）
訴訟代理人  乙○○
上列當事人間因營利事業所得稅事件，原告不服財政部中華民國
96年6 月4 日台財訴字第09600178600 號（案號：第00000000號
）訴願決定，提起行政訴訟。本院判決如下：
    主  文
原告之訴駁回。
訴訟費用由原告負擔。
    事  實
一、事實概要：
    原告( 原為京華證券股份有限公司，因合併消滅，由存續公
    司元大證券股份有限公司承受，民國89年9 月13日更名為元
    大京華證券股份有限公司) 辦理民國（下同）91年度營利事
    業所得稅結算申報，原列報營業收入新臺幣（下同）10,713
    ,177,118元及停徵之證券交易所得416,365,574 元，經被告
    初查以(一)認購（售）權證發行人於發行時所取得之發行價款
    ，係屬權利金收入，另發行人應將認購權證價款全數計入認
    購權證登錄明細表，始完成發行程序，所稱發行時所取得之
    發行價款，自應包含發行人轉售予發行人本身之自留額度。
    又認購權證為其他有價證券，依現行所得稅法第4 條之1 規
    定，買賣認購權證停止課徵證券交易所得稅，從而證券交易
    損失亦不得自所得額中減除。避險部位損失274,733,338 元
    及認購權證再買回出售損失677,966,397 元係證券交易損失
    性質，自應否准自應稅收入項下減除等由，核定營業收入為
    12,065,769,618元。(二)另以核算原告應稅業務交際費可列支
    限額58,172,625元，職工福利可列支限額為17,571,656元，
    乃將超限之交際費127,045,920 元及職工福利5,506,878 元
    列屬出售有價證券免稅業務部分之費用，扣除自營部門已列
    報交際費662,422 元及職工福利130,682 元，其餘交際費12
    6,383,498 元及職工福利5,376,196 元轉自有價證券出售收
    入項下認列等由，核定停徵之證券交易所得為270,944,679
    元。原告對營業收入（認購權證權利金收入及避險部位出售
    損益部分）及證券暨期貨交易免稅所得（分攤交際費、職工
    福利部分）等項目不服，主張財政部86年12月11日台財稅第
    000000000 號函釋規定，發行人所取得之發行價款係權利金
    收入，原告發行認購權證於91年度到期部分，僅自投資人收
    取發行價款1,160,178,272 元，自留額度192,414,228 元並
    非「發行時發行人所取得之發行價款」，應非屬權利金收入
    。被告未將認購權證避險部位證券交易損失274,733,338 元
    及認購權證再買回出售損失677,966,397 元列為權利金收入
    之成本，有違收入與費用配合原則。營利事業交際費與職工
    福利費用應以整個營利事業為核算單位，按不同性質之營業
    活動分別計算限額，申報數額未超過各限額總額，應准依法
    認列云云，向被告申請復查，惟被告查核後，仍以96年2 月
    12日財北國稅法一字第0960215606號復查決定( 下稱原處分
    ) ，駁回復查之申請，未獲變更，原告仍不服，提起訴願，
    亦遭決定駁回，遂向本院提起行政訴訟。
二、兩造聲明：
  (一)原告聲明求為判決：
    1.訴願決定及原處分（復查決定）均撤銷。
    2.訴訟費用由被告負擔。
  (二)被告聲明求為判決：
    1.原告之訴駁回。
    2.訴訟費用由原告負擔。
三、兩造之爭點：
  (一)原告主張之理由：
    原處分及訴願決定之認事用法均有違誤，茲詳述理由如下：
    1.原告發行購權證所得之權利金收入，應扣除原告發行時之
      自留額度計算之：
      (1)依財政部函釋，權證發行人自留額度，非屬發行人於發
        行時所取得之發行價款，故非權利金收入
        按「認購（售）權證發行人於發行時所取得之發行價
          款，係屬權利金收入，依現行所得稅法第22條有關公
          司組織之會計基礎應採權責發生制之規定，應於發行
          期間內分期計算損益或於履約時認列損益。認購（售
          ）權證發行人於發行後，因投資人行使權利而售出或
          購入標的股票產生之證券交易所得或損失，應於履約
          時認列損益，並依所得稅法第4 條之1 規定辦理。又
          依證券交易稅實施注意事項第二點規定，發行認購（
          售）權證，不屬於交易之行為，應免徵證券交易稅，
          自亦非屬營業稅之課稅範圍。」財政部86年12月1 日
          台財稅第000000000 號函（下稱000000000 號函）著
          有明文。自該號函釋文義出發，發行時發行人所取得
          之發行價款，方為上開函釋所稱之權利金收入。
        然查，原告發行認購權證於91年度到期部分，僅自投
          資人收取1,160,178,272 元之發行價款（即（A ）－
          （Ｂ）之金額），因有34,086千單位未有投資人購買
          ，故自留34,086千單位，自留額度為192,414,228 元
          （即（Ｂ）之金額）。茲將原告發行之認購權證於91
          年度到期部分，其發行總金額、實際發行單位數、自
          留單位數、自留額度及實際取得價款表列如下：
      ┌─┬────┬───┬───┬────┬─────┐
      │權│發行總金│實際發│自留單│自留額度│實際取得價│
      │證│額（A） │行單位│位數  │（Ｂ）  │款（A ）－│
      │名│        │數    │      │        │（Ｂ）    │
      │稱│        │      │      │        │          │
      ├─┼────┼───┼───┼────┼─────┤
      │元│253,200,│10,000│1,428,│36,156,9│217,043,04│
      │大│000     │,000  │000   │60      │0         │
      │25│        │      │      │        │          │
      ├─┼────┼───┼───┼────┼─────┤
      │元│25,580,0│20,000│2,947,│3,769,21│21,810,787│
      │大│00      │,000  │000   │3       │          │
      │26│        │      │      │        │          │
      ├─┼────┼───┼───┼────┼─────┤
      │元│152,200,│20,000│2,191,│16,673,5│135,526,49│
      │大│000     │,000  │000   │10      │0         │
      │27│        │      │      │        │          │
      ├─┼────┼───┼───┼────┼─────┤
      │元│55,460,0│20,000│2,997,│8,310,68│47,149,319│
      │大│00      │,000  │000   │1       │          │
      │28│        │      │      │        │          │
      ├─┼────┼───┼───┼────┼─────┤
      │元│86,580,0│20,000│3,000,│12,987,0│73,593,000│
      │大│00      │,000  │000   │00      │          │
      │29│        │      │      │        │          │
      ├─┼────┼───┼───┼────┼─────┤
      │元│14,760,0│20,000│3,000,│2,214,00│12,546,000│
      │大│00      │,000  │000   │0       │          │
      │30│        │      │      │        │          │
      ├─┼────┼───┼───┼────┼─────┤
      │元│30,500,0│20,000│2,828,│4,312,70│26,187,300│
      │大│00      │000   │000   │00      │          │
      │31│        │      │      │        │          │
      ├─┼────┼───┼───┼────┼─────┤
      │元│55,000,0│20,000│2,704,│7,436,00│47,564,000│
      │大│00      │,00   │000   │00      │          │
      │32│        │      │      │        │          │
      ├─┼────┼───┼───┼────┼─────┤
      │元│131,960,│20,000│2,875,│18,969,2│112,990,75│
      │大│000     │000   │000   │50      │0         │
      │33│        │      │      │        │          │
      ├─┼────┼───┼───┼────┼─────┤
      │元│48,020,0│20,000│2,929,│7,032,52│40,987,471│
      │大│00      │,000  │000   │9       │          │
      │34│        │      │      │        │          │
      ├─┼────┼───┼───┼────┼─────┤
      │元│221,637,│17,500│2,625,│33,245,6│188,391,87│
      │大│500     │,000  │000   │25      │5         │
      │35│        │      │      │        │          │
      ├─┼────┼───┼───┼────┼─────┤
      │元│203,175,│10,750│1,602,│30,277,8│172,897,20│
      │大│000     │,000  │000   │00      │0         │
      │36│        │      │      │        │          │
      ├─┼────┼───┼───┼────┼─────┤
      │元│74,520,0│20,000│2,960,│11,028,9│63,491,040│
      │大│00      │,000  │000   │60      │          │
      │37│        │      │      │        │          │
      ├─┼────┼───┼───┼────┼─────┤
      │小│1,352,59│238,25│34,086│192,414,│1,160,178,│
      │計│2,500   │0,000 │,000  │228     │272       │
      └─┴────┴───┴───┴────┴─────┘
          然上開自留該之認購權證發行價款，並非取自原告以
          外之第三人之發行價款。且於認購權證發行期間，原
          告亦無自留額度之發行價款（即現金）流入原告帳戶
          中，故無上開函釋所稱「發行時發行人所取得之發行
          價款」。僅因認購權證於發行期間因故未得出售予投
          資客，原告依金管法令得自行保留法定額度範圍內之
          認購權（否則認購權證發行後不得掛牌上市）。亦非
          原告意圖規避稅務法令，而故意自留不予出售。職是
          ，上開自留額度範圍之認購權證發行價款，非屬上開
          函釋所稱「發行時發行人所取得之發行價款」，復查
          決定將原告自留額度亦認列為權利金收入，有違上開
          函釋，實有違法不當之處。
      (2)發行後出售認購（售）權證，不論是發行期間自留或另
        行購入，縱有利得皆屬證券交易所得，依法與財政部函
        釋，應屬免稅收入
        按「(一)本部86年5 月23日（86）台財證（五）第0303
          7 號公告，已依證券交易法第6 條規定，核定認購（
          售）權證為其他有價證券，則發行後買賣該認購（售
          ）權證，應依證券交易稅條例第2 條第2 款規定，按
          買賣經政府核准之其他有價證券，依每次交易成交價
          格課徵千分之1 證券交易稅，並依現行所得稅法第4
          條之1 規定，停止課徵證券交易所得稅。」財政部86
          年7 月31日台財稅第861909311 號函（下稱86190931
          1 號函 ）亦著有明文。
        又，資本市場分為初級市場及次級市場。初級市場是
          指原始向社會大眾（投資人）發行股票、債券或其他
          權益憑證，亦即原始發行證券的市場。次級市場則為
          已發行證券之交易市場，如證券交易所及證券櫃台買
          賣中心等，方便已發行證券之流通。因所得稅法第4
          條之1 停徵證券交易所得稅，故我國稅法就有價證券
          於次級市場上之買賣停徵證券交易所得稅，僅就有價
          證券於初級市場之買賣課徵所得稅。此觀000000000
          號函就發行人在發行期間取得之價款應為課稅收入；
          發行後，如於次級市場上交易並獲有利得，依861909
          311 號函，則為免稅所得，僅按買賣價格課徵證券交
          易稅。
        經查，認購權證上市後，發行人、權證持有人或其他
          投資人得於公開交易市場買賣，發行人亦得將原認購
          權證發行期間自留之認購權證於公開交易市場出售，
          惟此一交易行為屬上揭函釋所稱「發行後買賣該認購
          （售）權證」，依現行所得稅法第4 條之1 規定，停
          止課徵證券交易所得稅，因此，發行後發行人不論自
          公開交易市場買入已發行之認購權證、或賣出發行人
          自留之認購（售）權證，如因買賣認購權證而有利得
          ，皆停止課徵證券交易所得稅，僅課徵證券交易稅。
          如有損失，亦不得認列為營利事業所得額之減項。準
          此，認購權證之買賣行為，不論利得或損失金額多寡
          ，皆無須課徵證券交易所得稅，亦不得以出售發行人
          發行期間自留之認購權證，認列為前揭第000000000
          號函釋所稱之權利金收入。
    2.避險損失認定為發行認購權證權利金成本之部分
      原處分及訴願決定將發行認購權證價款列為權利金收入，
      卻未將避險損失部分列為權利金成本，悖離權責發生制之
      實質課稅精神，適用稅法不無瑕疵，茲詳述如下：
      (1)收入與費用配合原則為依據，其根源並非單單是會計學
        原理，毋寧係源自於憲法平等原則所衍生之「量能課稅
        原則」
        按「課人民以繳納租稅之法律，於適用時，該法律所
          定之事項若權利義務相關連者，本於法律適用之整體
          性及權利義務之平衡，當不得任意割裂適用。」司法
          院大法官釋字第385 號解釋在案。次按「營利事業所
          得之計算，以其本年度收入總額減除各項成本費用、
          損失及稅捐後之純益額為所得額。」行為時所得稅法
          第24條第1 項亦定有明文。
        查，所得稅之課徵標的為所得而非收入，收入扣除成
          本與費用後，方為所得。所得係人民從事營利活動而
          增加之財產。是故，所得稅法允許自收入扣除成本費
          用，非稅捐優惠，是正確衡量納稅義務人負擔能力，
          而依客觀淨所得原則所為之調整。可知對營利事業所
          得加以課稅時，則相關營業成本費用亦可一併減除，
          此為收入與費用配合原則，其根源並非單單是會計學
          原理，而係源自於憲法平等原則所衍生之「量能課稅
          原則」。
        又按95年5月5日增訂所得稅法第24條第1項後段「 所
          得額之計算，涉有應稅所得及免稅所得者，其相關之
          成本、費用或損失，除可直接合理明確歸屬者，得個
          別歸屬認列外，應作合理之分攤；其分攤辦法，由財
          政部定之。」其立法理由謂「營利事業經營業務之各
          項收入，其所得有屬應稅及免稅者，為避免『免稅部
          分相關成本、費用或損失』列為『應稅收入』之減項
          ，造成虛增免稅所得，侵蝕應稅所得之稅基，其收入
          、成本、費用或損失，應區分應稅或免稅分別計算所
          得。」亦顯示收入與成本費用需相互配合之意旨，若
          所得為應稅所得時，當成本可直接合理明確歸屬時，
          即需個別歸屬認列，不可逕自不允認列。新增之所得
          稅法第24條第1 項後段即參諸司法院大法官釋字第49
          3 號意旨，而為明文修訂，益證收入與費用配合原則
          乃我國憲法與所得稅法上之明文要求之原理原則。
      (2)原告因履行發行認購權證所附之公法負擔，而生之避險
        成本費用，並無負稅能力，基於實質課稅精神與配合原
        則，自應准於收入中扣除。
        本案行為時權證發行之主要法令為「發行人申請發行
          認購（售）權證處理要點」（下稱處理要點）及「台
          灣證券交易所股份有限公司認購（售）權證上市審查
          準則」（下稱審查準則）。原告於取得主管機關認購
          （售）權證發行人資格後，申請擬發行之認購權證，
          應檢附發行計畫等相關文件（審查準則第4 條參照）
          ，其中發行計畫應載明「預定之風險沖銷策略」等應
          記載事項（處理要點14、審查準則第6 條），供主管
          機關審查證券商是否具備發行人資格及台灣證券交易
          所股份有限公司（下稱台灣證交所）審查是否同意認
          購權證上市，合先敘明。
        按「發行人申請發行認購（售）權證之資格認可者，
          如有下列情形之一者，本會（證期會）得不予認可：
          七、發行人無適當之風險管理措施者。」、「申請本
          公司同意上市之認購（售）權證，應符合下列各款規
          定：…五發行內容須包括下列條款：…（七）預定之
          風險沖銷策略。…」處理要點14與審查準則第4 條第
          5 款第7 目，分別定有明文。綜觀上揭法令規定，原
          告申請發行認購權證時，即有配套附隨進行避險操作
          之義務。
        次按，「發行人如為自行避險或部分自行避險，該專
          戶應作為發行認購（售）權證之後建立避險部位及將
          來投資人要求履約時提供作為履約專戶之用，並只得
          買賣其所發行之認購權證及標的證券，帳戶中之股票
          不得申請領回。」、「發行人如全數委託其他機構避
          險，發行人亦須另設專戶，作為將來投資人要求履約
          時提供作為履約專戶之用，另其委託之風險管理機構
          亦須於發行人處開設帳戶，作為其發行認購（售）權
          證之後建立避險部位之用。」此亦有台灣證交所86年
          9 月18日台證上字第29888 號函，足資參照。
        再按「證券商發行認購（售）權證並自行從事風險管
          理者，得依風險沖銷策略之需求持有所發行認購（售
          ）權證之標的股票…。惟其持有數額以風險沖銷策略
          所需者為限，至多並不得超過認購（售）權證發行單
          位所代表之標的股票股數。」（台灣證交所86年6 月
          12日台財證（二）字第3294號函參照）、「證券商發
          行認購權證，如係全部自行避險操作者，其避險持有
          之部位，不得超過認購權證發行數量所表彰之標的股
          票股數；如係部分自行避險、部分委外避險者，其避
          險持有之部位，不得超過自行避險部分所表彰之標的
          股票股數；又如係全部委外避險者，發行人依規定仍
          須向本公司及主管機關申報委外風險管理機構之避險
          相關資料。」（台灣證交所86年6 月12日台證上字第
          23090 號函參照 ）
        參諸前揭法令及主管機關解釋函令意旨，被上訴人進
          行避險交易確係基於金管法令要求之義務，如無進行
          避險交易，原告即不得發行認購（售）權證，此一義
          務如同扣繳義務般皆為公法上之義務。
        故營利事業履行公法義務所為之支出，例如稅捐、規
          費等，欠缺負擔稅捐之能力，經取得合法憑證後，均
          准予自所得額中作費用扣除，此觀所得稅法第24條第
          1 項規定甚明。故原告為履行發行本件認購權證所附
          之公法負擔，於權證存續期間，進行避險操作所生之
          損失、費用，不僅與認購權證之發行有因果牽連關係
          ，於客觀上亦欠缺負稅能力，依前揭原則，自應准予
          扣除，至為灼然。
        按上述（三）所引之函，進行避險交易時，需設立避
          險專戶，專門作為發行認購（售）權證之後建立避險
          部位及將來投資人要求履約時提供作為履約專戶之用
          。故因避險交易所生之成本得以明確計算，而可直接
          歸屬於權利金收入部分，自應依實質課稅精神與配合
          原則，於計算營利事業所得時予以扣除。
      (3)原處分及訴願決定以避險所生之損失、費用，認屬證券
        交易損失，不得自應稅所得額中扣除，顯違實質課稅精
        神，亦不符所得稅法第4之1條意旨
        按原告以買賣標的股票或系爭權證之方式進行避險者
          ，雖具有證券交易之外觀，然若與一般正常證券交易
          行為相較，仍有相當差異。首先，原告因避險所執行
          之證券交易行為，乃為履行證券主管機關核准發行權
          證所附之公法負擔，並非為從證券市場獲利；再者，
          對證券商而言，標的股票漲價時，不能出售手中持股
          獲利了結，反而須加碼購入，增加手中標的股票持股
          數量，以免履約時負擔太重，並確保收盤時實際避險
          部位與預定避險沖銷策略之差額在法令容許範圍之內
          ；標的股票跌價時，不能加碼買入標的股票，反須認
          賠殺出，以確保收盤時實際避險部位與預定避險沖銷
          策略之差額在法令容許範圍之內。換言之，原告以買
          賣標的股票或系爭權證之方式進行避險者，雖具有證
          券交易之外觀，然若與一般正常證券交易行為相較，
          仍有相當差異。就業界一般而言，其避險決策，經常
          須採行以下之方式進行：當標的股票（或認購權證）
          漲價時，為避免將來履約之沈重負擔，反須加碼購入
          ，增加持有部位；若標的股票（或認購權證）跌價時
          ，則須賣出持有之標的股票，以防止標的股票（或認
          購權證）市價與原始成本間之差價高於發行價款收入
          ，造成損失，此與一般「低買高賣」之市場投資決策
          ，恰恰相反。
        另從實質課稅原則與收入成本配合原則觀點來觀察，
          避險交易權證發行與權證存續期間之必要配套措施，
          其目的在於確保將來之履約能力，故其表現之操作手
          法為「追漲殺跌」，實不具獨立存在之經濟目的，且
          避險交易是認購權證發行整體行為中不可或缺之一環
          ，兩者於經濟意義上具有緊密關聯，本質上即為「單
          一」應稅事件，不應割裂適用，從實質課稅原則予以
          考量，應肯認避險交易損失為權證發行之必要成本。
        綜上，所得稅法第4 條之1 之立法目標為促進資本市
          場活絡，讓自由參與資本市場者，因證券交易獲利享
          有免稅優惠，而證券交易損失也須自行承擔。又參與
          者在買賣決策上沒有絕對之自由，且決策目的以「少
          賠」為目標，且決策本身與先前取得之權證權利金具
          有連動性者，實非立法者欲以規範之標的，故不應在
          所得稅法第4條之1之適用範圍。於適用所得稅法第4
          條之1 之時，自得斟酌法體系價值判斷、所得稅法規
          範體系、規範目的及立法意旨，作出目的性限縮解釋
          ，以排除避險交易非屬所得稅法第4 條之1 所稱之證
          券交易。
        今若按原處分之見解，以避險資產所產生之損費，按
          其外觀形式屬證券交易損失，而無涉於權證發行價款
          云云，則證券商發行認購（售）權證者，似祇須支出
          些許發行費用，不僅無庸進行後續避險操作，更屬穩
          賺不賠、絕無任何損失可能之「暴利行為」，此說法
          顯然與證券法規有違，更背離權證交易之實際情形，
          認事用法違誤之處，實無庸待言。
        再者，稅捐之課徵不得對個別商業行為造成特別不利
          之影響，此乃源於憲法第15條、第22條關於營業自由
          保障，所衍生之稅捐中立原則。惟查，財政部將證券
          商發行權證價款逕列為權利金收入課稅，並否准避險
          所生損費，可自應稅所得扣除之作法，使發行權證之
          證券商幾乎得將發行權證收入全額計入所得課稅，以
          致應稅所得虛增，發行權證業務完全無利可圖，已形
          成絞殺作用，嚴重干預證券商從事發行權證業務之自
          由，顯違背稅捐中立原則。是故，93年7 月7 日起國
          內證券商曾全數停發權證方式消極抗爭，非無原因。
      (4)綜前所述，原告發行認購權證所取得價款於計算權利金
        收入時，應將避險交易所生之損費計入扣除，而不應視
        同證券交易損失，其理甚明。惟原處分僅將認購權證發
        行價款，認列為應稅收入。惟為認購權證發行之避險交
        易損失，竟未予配合認列為認購權證發行成本之作法，
        適用稅法即有不當違法之瑕疵，自有撤銷原處分，重為
        核定之必要。
    3.出售有價證券收入應分攤營業費用（交際費、職工福利）
      部分
      (1)交際費、職工福利金逕按應、免稅部門分別計算可列支
        之限額，再將超過應稅業務部門可列支之交際費限額部
        分，移由免稅部門核認之作法，似有違所得稅法第37條
        、查核準則第80、81條規定：
        按原處分及訴願決定似有違背所得稅法第37條、營利事
        業所得稅查核準則（下稱「查核準則」）查核準則第80
        、81條以及財政部85年函釋將可列支之交際費、職工福
        利視為一最高限額內均可列支之意旨，更有違稽徵機關
        處理應稅、免稅業務費用分攤的行政慣例，且對綜合證
        券商採取與一般行業不一致之核算分攤辦法，卻欠缺合
        理正當事由，從而難謂符合平等原則，茲詳述如後：
        所得稅法第37條、查核準則第80、81條以及財政部85
          年函釋均旨在規定個別營利事業所得列支之交際費總
          額上限，甚為明確，而原告91年度所申報之交際費、
          職工福利費，均按前揭規定與函釋為之，依法核無任
          何不合。
        按「業務上直接支付之交際應酬費用，其經取得確實
          單據者，得分別依左列之限度，列為費用或收據。」
          「交際費：一、營利事業列支之交際費，經依規定取
          有憑證，並經查明與業務有關者，應予認定，但其全
          年支付總額，以不超過左列最高標準為限。」「職工
          福利：一、職工福利金之提撥，以已依職工福利金條
          例之規定，成立職工福利委員會者為限。二、合於前
          款規定者，其福利金提撥標準及費用認列規定如下。
          」為行為時所得稅法第37條、查核準則第80、81條所
          明定。前揭規定明確指出營利事業交際費與職工福利
          費用如不超過法定限額者，依法均應予認定；且係以
          整個營利事業作為一核算單位，按各個不同性質的營
          業活動（進貨、銷貨、運輸貨物、供給勞務或信用）
          所發生數額，作為各自計算基礎，乘以法定比例後再
          行加總，如營利事業申報交際費數額未超過前該加總
          數額，按前揭所得稅法、查核準則規定，即准予依法
          認列。原告91年度營利事業所得稅申報即按前揭法定
          原則列報交際費185,218,545 元及職工福利費用23,0
          78,534元。
      (2)被告按應稅、免稅部門之營業收入，分別核算所得列支
        之交際費、職工福利費用上限，而將應稅部門超限部分
        ，移入免稅收入應分攤之費用，有違前開所得稅法與查
        核準則規定，而有違背租稅法律主義之嫌。
        按「憲法第19條規定，人民有依法律納稅之義務，係
          指人民有依法律所定之納稅主體、稅目、稅率、納稅
          方法及稅捐減免等項目負繳納稅捐之義務或享受減免
          稅捐之優惠，主管機關基於法律概括授權而訂定之施
          行細則，僅得就實施母法所定納稅義務及其要件有關
          之事項予以規範，不得另為增減，否則即屬違反租稅
          法律主義。」「營利事業成本費用及損失等之計算涉
          及人民之租稅負擔，為貫徹憲法第19條之意旨，仍應
          由法律明確授權主管機關訂立為宜。」為司法院大法
          官釋字566 號及釋字493 號所指明，故依憲法第19條
          之租稅法律主義之意旨，關於應稅、免稅業務之收入
          費用攤計問題，乃為稅捐法律保留事項，非有稅法明
          確授權，稽徵機關不得自行任意認定，藉以增加人民
          之納稅義務，更遑論反於現行稅法之明確規定，而作
          對人民不利之解釋，合先述明。
        行為時所得稅法第37條、查核準則第80、81條等規定
          ，明白指出營利事業申報交際費、職工福利費用數額
          未超過法定標準所計算之數額者，即准以認列。然查
          ，本件被告於前述規定外，更附加應先計算應稅部門
          限額，再將應稅部門超限部分列入免稅收入應分擔之
          營業費用，而等同間接剔除該部分費用之作法，此與
          前揭未超過法定標準所計算之數額即准以認列之原則
          ，顯然相違。再者，營利事業所得列支之交際費、職
          工福利費用限額，係涉及人民稅捐負擔重要事項，前
          揭稅法規定既未明確授權，按稅捐法律保留原則，稽
          徵機關似不宜自行就應稅、免稅業務間如何攤計，逕
          自決定應先核計應稅部門限額，再將應稅部門超限部
          分列入免稅收入應分擔之營業費用。
        復綜觀所得稅法之架構，第三章營利事業所得稅，第
          三節營利事業所得額，以第24條為原則性之規定，營
          利事業所得之計算，以其本年度收入總額減除各項成
          本費用、損失及稅捐後之純益額為所得額，亦即一般
          所謂之配合原則。而針對交際費用、職工福利計算限
          額，超限剔除則為稅法之例外規定，依例外規定從嚴
          解釋之法理，稅捐稽徵機關解釋所得稅法第37條、查
          核準則第80、81條等規定，自應以全公司為計算基礎
          ，計算交際費與職工福利限額，只要與業務相關且取
          據合法憑證而實際支出之交際費與職工福利，在限額
          內者應均得認列為費用；而不宜於法條文義外，另行
          附加法律所無之限制，採用計算應稅「部門限額」，
          再以轉列應稅部門超過「部門限額」部分於免稅收入
          應分擔營業費用之方式，間接剔除該部分費用之作法
          。
        再查，我國於87年施行兩稅合一制度取代公司法人獨
          立課稅之舊制度，即旨在解決以往將公司與股東視為
          獨立的個體，公司法人之所得完納營利事業所得稅之
          後，分配盈餘予股東時，股東須另再繳納個人綜合所
          得稅，所造成重複課稅之現象。故在兩稅合一制度下
          ，公司為法律之虛擬體，不具獨立納稅能力，僅是作
          為傳送盈餘予股東之導管，且證券交易之免稅收益雖
          非營利事業所得稅之課稅對象，然就其尚未分配於股
          東之部分，仍為未分配盈餘稅之課稅對象（所得稅法
          第66條之9規定參照）；就其已分配於股東之部分，
          則為個人綜合所得稅之課稅對象（所得稅法第14條第
          一類所得），根本不可能造成綜合證券商將雙重獲益
          ，或侵蝕稅源及課稅不公平之不合理現象。
        綜合上述，被告按應稅、免稅部門之營業收入，分別
          核算所得列支之交際費、職工福利費用上限，逕將應
          稅部門超限部分，移入免稅收入應分攤之費用之作法
          ，有違反租稅法律主義之瑕疵而應予撤銷。
    4.綜前所述，原處分及訴願決定之認事用法均有明顯違誤，
      為此，敬請  鈞院明鑒，判如原告訴之聲明，以維稅政，
      並維原告合法權益。
  (二)被告主張之理由：
    本件訴訟，論旨有貳，茲分別論列如下：
    1.營業收入（認購權證權利金收入及避險部位出售損益）部
      分：
      按「自七十九年一月一日起，證券交易所得停止課徵所得
      稅，證券交易損失亦不得自所得額中減除。」為所得稅法
      第4 條之1 所明定。又「認購（售）權證發行人於發行時
      所取得之發行價款，係屬權利金收入，依現行所得稅法第
      22條有關公司組織之會計基礎應採權責發生制之規定，應
      於發行期間內分期計算損益或於履約時認列損益。認購（
      售）權證發行人於發行後，因投資人行使權利而售出或購
      入標的股票產生之證券交易所得或損失，應於履約時認列
      損益，並依所得稅法第4 條之1 規定辦理。……」及「有
      關認購（售）權證及其標的股票交易之相關稅捐之核課，
      應依下列規定辦理。(一)本部86年5 月23日（86）臺財證（
      五）第03037 號公告，已依證券交易法第6 條規定，核定
      認購（售）權證為其他有價證券，則發行後買賣該認購（
      售）權證，應依證券交易稅條例第2 條第2 款規定，按買
      賣經政府核准之其他有價證券，依每次交易成交價格課徵
      證券交易稅，並依現行所得稅法第4 條之1 規定，停止課
      徵證券交易所得稅。(二)認購（售）權證持有人如於某一時
      間或特定到期日，按約定行使價格向發行人購入（售出）
      標的股票者，係屬發行人（持有人）出賣標的股票之行為
      ，應就所出售之標的股票，依證券交易稅條例第2 條規定
      ，按履約價格課徵3%證券交易稅。(三)至認購（售）權證持
      有人如於某一時間或特定到期日，以現金方式結算者，係
      屬認購（售）權證之標的股票之交易，應對認購（售）權
      證之發行人（持有人）依標的股票之履約價格按3%稅率課
      徵證券交易稅，及對認購（售）權證持有人（發行人）依
      標的股票之市場價格按3%稅率課徵證券交易稅，並依前開
      所得稅法規定停止課徵所得稅。」分別經財政部86年12月
      11日台財稅第000000000 號及86年7 月31日台財稅第8619
      09311 號函釋在案。另按「七、發行公司應依下列規定辦
      理並檢送相關資料予本公司：（一）本公司出具同意其認
      購（售）權證發行計畫之文件後，發行人應將認購（售）
      權證銷售之公告報紙3 份於公告後2 日內檢送本公司，並
      於銷售完成且其上市契約經主管機關核准後，於預定之上
      市買賣日至少3 個營業日前，檢送認購（售）權證持有人
      分散情形檢查表及持有人名冊，向本公司辦理洽商預定上
      市買賣事宜，其預定上市買賣日並不得逾洽商日後10個營
      業日。」為臺灣證券交易所股份有限公司（以下稱證券交
      易所公司）審查認購（售）權證上市作業程序（以下稱審
      查作業程序）所規定。
    2.本件原告係綜合證券商，91年度營利事業所得稅結算申報
      ，原列報營業收入總額10,713,177,118元，被告初查以其
      91年度到期13檔認購權證所收取之價款合計1,352,592,50
      0 元，原告發行認購權證時，按發行價格於到期前或未履
      約時，帳列發行認購權證負債，提前履約時，依公平價值
      法重新評價，再依重新評價後之價值與履約給付之現金或
      實物交割之公平價值，認列到期前履約利益，若權證到期
      失效，則依公平價值認列權證逾期失效利益，與前揭規定
      不合，乃認定發行價款係屬應稅之權利金收入，核定營業
      收入為12,065,769,618元。
    3.答辯理由：
      (1)依前揭審查作業程序規定，發行人發行認購權證需「全
        額銷售完成」始能向證券交易所公司申請上市買賣，原
        告自留額度既經完成發行銷售程序，實為銷售與原告，
        即原告認購自留。對自留部分而言，原告之法律地位係
        屬「持有人」身分，與一般持有人之權利並無二致，自
        應認列與一般持有人相同之發行階段權利金，以符實質
        課稅並避免稅負規避。次查依行為時臺灣證券交易所股
        份有限公司認購（售）權證上市審查準則第10條第項第
        3 款規定：發行人及其關係人、受僱人持有單位數，不
        得逾上市單位20% ，故認購權證之自留並非法律強制規
        定，發行人既選擇自行認購自留，其會計分錄為借：發
        行認購權證再買回，貸：交易目的金融負債－發行認購
        權證負債，其貸方科目與對外發行之貸方科目一致，顯
        已認定權證義務，即對應之權利金收入已實現，原核定
        自無違誤。至原告主張該自留額度並非上開函釋所稱「
        發行時發行人取得之發行價款」乙節，查收入之實現創
        造資產的增加，本案自留額度之發行價款，實已轉換為
        「發行認購權證再買回」之權證資產，易言之，其交易
        分錄可解析為：
        ┌───────────┬───────────┐
        │ 借：銀行存款         │借：發行認購權證再買回│
        ├───────────┼───────────┤
        │ 貸：交易目的金融負債 │貸：銀行存款          │
        │ －發行認購權證負債   │                      │
        └───────────┴───────────┘
        原告之發行價款既已轉換增加資產，難謂無收入之產生
        ，是原告所訴核無足採。
      (2)所得稅法有關免稅所得並無排除收入成本配合原則之適
        用，其適用之結果導致免稅與應稅之成本費用應個別歸
        屬認定。司法院大法官釋字第493 號解釋，針對所得稅
        法第4 條之1 證券交易所得停止課徵所得稅及同法第42
        條公司組織之營利事業，投資於國內其他營利事業所獲
        配股利不計入所得課稅；其相關之成本費用，按諸收入
        成本費用配合之法律規定意旨及公平原則，自亦不得歸
        由其他應稅之收入項下減除；並以財政部83年台財稅第
        000000000 號函釋關於應稅收入應分攤相關成本費用，
        除可合理明確歸屬者得個別歸屬外，採以收入比例為分
        攤基準之計算方式，符合上開法條規定意旨，與憲法尚
        無牴觸。該解釋已明確揭櫫所得稅法第4 條之1 證券交
        易所得停止課徵所得稅，不僅未排除第24條第1 項收入
        成本配合原則之適用，且因適用之結果須對應稅與免稅
        之成本費用個別歸屬認定分攤，方符合法律規定及公平
        原則。是被告將系爭認購權證權利金收入與避險交易所
        生之證券交易所得，個別認定成本費用及其損益，自屬
        於法有據。
      (3)個別之收入有其對應之成本費用，所產生個別之損益，
        不能成為他項收入之成本費用。「營利事業所得之計算
        ，以其本年度收入『總額』減除『各項』成本費用、損
        失及稅捐後之純益額為所得額。」，其計算方式，當收
        入不只一項時，係以各項收入總額，分別認定各項收入
        之成本後減除各項費用，為其營業淨利或淨損，再加非
        營業收益、減非營業損失後為所得額，於所得稅法施行
        細則第31條規定至明。準此，稅法上營利事業之各項收
        入均有其對應之成本，不同的收入類別分別對應不同類
        別之成本，倘涉及免稅收入類別時，其成本之對應歸屬
        尤其重要，為避免免稅項目侵蝕應稅部分之成本費用，
        所得稅法第4 條之1 明定，證券交易所得停徵所得稅，
        證券交易損失亦不得自所得額中減除；乃因其收入不課
        稅，所對應之成本費用亦不准自應稅項下認定，導致損
        失亦不得自所得額中減除。當營利事業之收入不只一項
        時，其個別之收入減其成本費用產生個別損益；而該個
        別收入所生之損益並不能再成為他項收入之成本費用。
        倘將避險部位證券交易損失認定為認購權證之成本費用
        減除，即准許免稅之證券交易損失，侵蝕了應稅的認購
        權證所得；反之，當證券交易產生利益而非損失時，證
        券交易所得無從認列為認購權證收入之成本費用，除非
        當成認購權證收入之加項，此時免稅之證券交易所得可
        否成為應稅權利金收入之加項？稅法不容許，被告也無
        權為此等違法之處分行為。否則稅法所明定之應稅、免
        稅規範豈非形同具文？
      (4)本案系爭認購權證及標的股票交易，形式上及實質上均
        符合「證券交易」定義，自有所得稅法第4 條之1 之適
        用，亦無違反同法第24條第1 項實質課稅原則，原處分
        並無違誤。
    4.證券交易免稅所得（分攤交際費、職工福利）部分：
      (1)按「自79年1 月1 日起，證券交易所得停止課徵所得稅
        ，證券交易損失亦不得自所得額中減除。」、「營利事
        業所得之計算，以其本年度收入總額減除各項成本費用
        、損失及稅捐後之純益額為所得額。」及「業務上直接
        支付之交際應酬費用，其經取得確實單據者，得分別依
        左列之限度，列為費用或損失：一、以進貨為目的，於
        進貨時直接所支付之交際應酬費用……。全年進貨貨價
        超過6 億元者，……，經核准使用藍色申報書者，以不
        超過0.5%為限。二、以銷貨為目的，……。全年銷貨貨
        價超過6 億元者……，經核准使用藍色申報書者，以不
        超過1.5%為限。三、以運輸貨物為目的，……四、以供
        給勞務或信用為業者，……全年營業收益超過4,500 萬
        元者，……，經核准使用藍色申報書者，以不超過6%為
        限。」分別為行為時所得稅法第4 條之1 、第24條第1
        項及第37條第1 項所明定。次按「職工福利：一、職工
        福利金之提撥，以已依職工福利金條例之規定，成立職
        工福利委員會者為限。二、合於前款規定者，其福利金
        不得超過左列標準：(一)就創立時實收資本額或增資之資
        本額5 ﹪限度內酌量一次提撥，並分年攤列作為費用，
        每年列帳攤計之金額，至多以不超過20﹪為度。(二)每月
        營業收入總額內提撥0.05﹪至0.15﹪。……。」為行為
        時營利事業所得稅查核準則（以下簡稱查核準則）第81
        條所規定。又「核釋營利事業於證券交易所得停止課徵
        所得稅期間從事有價證券買賣，其營業費用及利息支出
        之分攤原則。說明：二、非以有價證券買賣為專業之營
        利事業，其買賣有價證券部分，除可直接歸屬之費用及
        利息，應自有價證券出售收入項下減除外，不必分攤一
        般營業發生之費用及利息。三、以有價證券買賣為專業
        之營利事業，其營業費用及借款利息，除可合理明確歸
        屬者得個別歸屬認列外，應按核定有價證券出售收入、
        投資收益、債券利息收人及其他營業收入比例，計算有
        價證券出售部分應分攤之費用及利息，自有價證券出售
        收入項下減除。」、「以買賣有價證券為專業之營利事
        業，因業務需要支付之交際費，其全年支付總額，以不
        超過左列標準為限：(一)買賣有價證券，依所得稅法第37
        條第1 項第1 款及第2 款規定辦理。(二)因有價證券所取
        得之股息、紅利及利息（包括短期票券之利息收入）等
        投資收益，准併入營業收入總額，依所得稅法第37條第
        1 項第4 款規定辦理，但投資收益80% （註：現行法係
        全額免計）免計入所得額部分，因實質免稅，則不應併
        計。」及「主旨：補充核釋『綜合證券商暨票券金融公
        司』於證券交易所得停止課徵所得稅期間從事有價證券
        買賣，其營業費用及利息支出之分攤原則。說明：二、
        以有價證券買賣為專業之營利事業，其屬兼含經營證券
        交易法第15條規定3 種證券業務之綜合證券商及依票券
        商管理辦法第7 條所稱票券金融公司部分之分攤原則補
        充核釋如下：(一)綜合證券商：1 、營業費用部分：其可
        明確歸屬者，得依個別歸屬認列；無法明確歸屬者，得
        依費用性質，分別選擇依部門薪資、員工人數或辦公室
        使用面積等作為合理歸屬之分攤基礎，計算有價證券出
        售部分應分攤之費用，不得在課稅所得項下減除。惟其
        分攤方式經選定後，前後期應一致，不得變更。2 、利
        息支出部分：其可明確歸屬者，得依個別歸屬認列；無
        法明確歸屬者，如利息收入大於利息支出，則全部利息
        支出得在課稅所得項下減除；如利息收入小於利息支出
        ，其利息收支差額應以購買有價證券平均動用資金，占
        全體可運用資金比例作為合理歸屬之分攤基礎，計算有
        價證券出售部分應分攤之利息，不得在課稅所得項下減
        除。所稱全體可運用資金，包括自有資金及借入資金；
        所稱自有資金，係指淨值總額減除固定資產淨額及存出
        保證金後之餘額；所稱比例計算，採月平均餘額計算之
        。……。」分別經財政部83年2 月8 日台財稅第000000
        000 號、83年11月23日台財稅第000000000 號（以下稱
        83年函釋）及85年8 月9 日台財稅第000000000 號（以
        下稱85年函釋）函釋在案。
      (2)本件原告係綜合證券商，91年度列報停徵之證券交易所
        得416,365,574 元、交際費185,218,545 元及職工福利
        23,078,534元，被告初查核算原應稅業務交際費可列支
        限額58,172,625元，職工福利可列支限額17,571,656元
        ，乃將超限之交際費127,045,920 元及職工福利5,506,
        878 元列屬出售有價證券免稅業務部分之費用，扣除自
        營部門已列報交際費662,422 元及職工福利130,682 元
        ，其餘交際費126,383,498 元及職工福利5,376,196 元
        轉自有價證券出售收入項下認列，併同其餘調整，核定
        停徵之證券交易所得為270,944,679 元。
      (3)答辯理由：
        所得稅法第4 條之1 及第24條第1 項規定意旨，關於
          營利事業之費用及損失既為應稅收入及免稅收入所共
          同發生，且營利事業出售證券交易所得已納入免稅範
          圍，倘免稅項目之相關成本、費用歸由應稅項目吸收
          ，則營利事業將雙重獲益，不僅有失前開稅法之立法
          精神，亦不符收入與成本、費用之配合並造成侵蝕稅
          源及課稅不公平之不合理現象。惟免稅收入與應稅收
          入應如何正確分攤營業費用及非營業損失，俾符合收
          入與成本、費用配合原則，法律無從針對稽徵技術作
          詳細規定，財政部83年函釋有關免稅所得分攤營業費
          用之計算公式，乃係基於中央財稅主管機關職權就行
          為時所得稅法第4 條之1 證券交易所得免納所得稅之
          立法意旨，及同法第24條有關營利事業所得計算之規
          定所作之解釋，符合立法旨趣，並經司法院釋字第49
          3 號解釋在案。
        又財政部85年函釋進一步特別針對綜合證券商及票券
          金融公司之2 種營利事業，於證券交易所得停止課徵
          所得稅期間從事有價證券買賣，使該項免稅所得仍應
          於其項下分攤營業費用所訂定之分攤原則，本案原告
          為經營證券業務之綜合證券商，因綜合證券商與一般
          投資公司之經營方式不同，其經紀（經紀部門受託買
          賣及辦理融券業務收取手續費收入）、承銷（承銷部
          門承銷證券取得承銷業務收入）、自營（自營部門出
          售營業證券所獲得之利益）等各部門之組織架構及業
          務明確，各該部門因經營部門業務所發生之相關費用
          ，自應個別歸屬於各該部門收支損益項下之營業費用
          認列，僅管理部分之損費因無法明確歸屬，始可按其
          費用性質，分別依部門薪資、員工人數或辦公室使用
          面積等作為合理之分攤基礎。依前揭法令規定及函釋
          意旨，將應稅及免稅部門分別核算交際費限額後，再
          將超過應稅部門可列支之交際費限額部分，移由免稅
          部門核認，此係採對原告最有利之計算方式，讓原告
          享受全部交際費限額。
        另查依所得稅法第37條規定，係以事業體所經營之業
          務為計算基礎，該條各款定有明文，同一事業體如經
          營兩項以上之業務時，即必須分別計算所得列支之交
          際費，始符合該法條規定，有改制前行政法院89年度
          判字第2069號、最高行政法院90年度判字第1893號、
          90度判字第1607號、91年度判字第527 號、94年度判
          字第01210 號、95年度判字第00240 號判決等諸多判
          決可資參採。是被告以應稅勞務收入計算應稅交際費
          限額，並就申報超限金額轉列證券交易收入項下減除
          ，係對原告有利之計算方式，且與首揭規定尚無不合
          。
        至有關職工福利部分，參據臺北高等行政法院92年度
          訴字第1612號判決所引最高行政法院89年度判字第20
          69號及91年度判字第527 號判決意旨，其法律意見認
          為「來自營業收入之職工福利」，有類似交際費之「
          限額」法規範之適用，是被告以應稅勞務收入計算應
          稅職工福利限額，並就申報超限金額轉自有價證券出
          售收入項下認列之作業方式，並無不合。原告仍執詞
          爭執，難謂有理由據上論述，本件原處分、訴願決定
          均無違誤，為此請求判決如被告答辯之聲明。
    理  由
一、本件原告起訴後，被告之代表人已由許虞哲變更為凌忠嫄，
    茲由新任代表人具狀聲明承受訴訟，核無不合，應予准許。
二、原告起訴主張：依財政部86年12月11日台財稅第000000000
    號函釋意旨，發行人所取得之發行價款係權利金收入，原告
    發行認購權證於91年度到期部分，僅自投資人收取發行價款
    1,160,178,272 元，自留額度192,414,228 元並非「發行時
    發行人所取得之發行價款」，應非屬權利金收入。發行後出
    售認購權證，不論是發行期間自留或另行購入，縱有利得皆
    屬證卷交易所得，應屬免稅收入。收入與費用配合原則為依
    據，其根源並非單單是會計原理，毋寧係源自於憲法平等原
    則所衍生之「量能課稅原則」，原告因履行發行認購權證所
    附之公法負擔，而生之避險成本費用，並無負稅能力，基於
    實質課稅精神與配合原則，自應准自收入中扣除。避險所生
    之損失、費用，認屬證券交易損失，不得自應稅所得額中扣
    除，顯違實質課稅精神，亦不符所得稅法第4 條之1 意旨。
    營利事業交際費與職工福利費用應以整個營利事業為核算單
    位，按不同性質之營業活動分別計算限額，申報數額未超過
    各限額總額，應准依法認列。是原處分顯有違誤，爰提起本
    件行政訴訟，求為判決如聲明所示云云。
三、被告則以: 依前揭審查作業程序規定，發行人發行認購權證
    需「全額銷售完成」始能向證券交易所公司申請上市買賣，
    原告自留額度既經完成發行銷售程序，實為銷售與原告，即
    原告認購自留。對自留部分而言，原告之法律地位係屬「持
    有人」身分，與一般持有人之權利並無二致，自應認列與一
    般持有人相同之發行階段權利金，以符實質課稅並避免稅負
    規避。次查依行為時臺灣證券交易所股份有限公司認購（售
    ）權證上市審查準則第10條第項第3 款規定：發行人及其關
    係人、受僱人持有單位數，不得逾上市單位20% ，故認購權
    證之自留並非法律強制規定，發行人既選擇自行認購自留，
    其會計分錄為借：發行認購權證再買回，貸：交易目的金融
    負債－發行認購權證負債，其貸方科目與對外發行之貸方科
    目一致，顯已認定權證義務，即對應之權利金收入已實現，
    原處分自無違誤。本案原告為經營證券業務之綜合證券商，
    因綜合證券商與一般投資公司之經營方式不同，其經紀（經
    紀部門受託買賣及辦理融券業務收取手續費收入）、承銷（
    承銷部門承銷證券取得承銷業務收入）、自營（自營部門出
    售營業證券所獲得之利益）等各部門之組織架構及業務明確
    ，各該部門因經營部門業務所發生之相關費用，自應個別歸
    屬於各該部門收支損益項下之營業費用認列，僅管理部分之
    損費因無法明確歸屬，始可按其費用性質，分別依部門薪資
    、員工人數或辦公室使用面積等作為合理之分攤基礎。依前
    揭法令規定及函釋意旨，將應稅及免稅部門分別核算交際費
    限額後，再將超過應稅部門可列支之交際費限額部分，移由
    免稅部門核認，此係採對原告最有利之計算方式，讓原告享
    受全部交際費限額。是故，原處分並無違誤，本件原告之訴
    為無理由，求為判決駁回原告之訴等語，資為抗辯。
四、上開事實概要欄所述之事實，除後列之爭點事項外，其餘為
    兩造所不爭執，並有復查決定書、審查結果增減金額變更比
    較表、91年度營利事業所得稅復查決定應補稅額更正註銷單
    、復查補充理由書、91年度元大京華證券股份有限公司發行
    認購（售）權證損益及權利金收入明細表、資誠會計事務所
    93年12月10日（93）綜字第9021號、復查申請書、91年度營
    利事業所得稅申報核定通知書調整法令及依據說明書、91年
    度營利事業所得稅結算申報核定通知書、91年度營利事業所
    得稅核定稅額繳款書、財政部86年12月1 日台財稅第861922
    646 號函、財政部86年7 月31日台財稅第861909311 號函、
    發行人申請發行認購（售）權證處理要點、台灣證券交易所
    股份有限公司認購（售）權證上市審查準則、台灣證券所86
    年9 月18日台證上字第29888 號、台灣證券所86年6 月12日
    台財證(二)字第3294號、台灣證券所86年6 月12日台證上字第
    23090 號函、91年度營利事業所得稅結算申報核定通知書、
    91年度股東可扣抵稅額帳戶變動明細申報表核定通知書、90
    年度未分配盈餘申報核定通知書、91年度營利事業所得稅結
    算申報調查項目調整數額報告表、90年度未分配盈餘調整數
    額計算表、91年度股東可扣抵稅額帳戶變動明細申報表異常
    審核清單、91年度營利事業所得稅申報核定通知書調整法令
    及依據說明書、90年度營利事業所得稅未分配盈餘申報核定
    通知書調整法令及依據說明書、91年度營利事業所得稅股東
    可扣抵稅額申報核定通知書調整法令及依據說明書、91年度
    營利事業所得稅結算申報調查項目調整數額報告表、90年度
    未分配盈餘調整數額計算表、91年度股東可扣抵稅額帳戶變
    動明細申報表異常審核清單、90年度營利事業所得稅結算申
    報調查項目調整數額報告表、90年度營利事業所得稅申報核
    定通知書調整法令及依據說明書、應納稅額、滯報金、加計
    利息計算表、90年度股東可扣抵稅額帳戶變動明細申報表異
    常審核清單、90年度營利事業所得稅股東可扣抵稅額申報核
    定通知書調整法定及依據說明書、89年度未分配盈餘調整數
    額計算表、89年度營利事業所得稅未分配盈餘申報核定通知
    書調整法令及依據說明書、91年營利事業所得稅結算申報調
    整項目調整數額報告表、應納稅額、滯納金、加計利息計算
    表、91年度股東可扣抵稅額帳戶變動明細申報表異常審核清
    單、90年度未分配盈餘調整數額計算表、91年度營利事業所
    得稅結算及90年度未分配盈餘申報書、91年度營利事業所得
    稅結算申報書（損益及稅額計算表）、資產負債表、91年度
    營業成本明細表、91年度其他費用及製造費用明細表、原告
    公司總分支機構明細表、總分支機構申報營業稅額銷售額明
    細表、已申報扣抵進項稅額之憑證及進口免稅貨物金額統計
    表、所得稅法規定有列支限額之項目標準計算表、各類給付
    扣繳稅額、可扣抵稅額與申報金額調節表、各類收益扣繳稅
    額、可扣抵稅額與申報金額調節表、91年度營利事業單位帳
    簿處理人員申報表、91年度營利事業所得稅結算申報繳款書
    、91年度股東可扣抵稅額帳戶、原告公司91年度股東常會議
    事錄、原告公司各類所得扣繳暨免扣繳憑單申報書（彙總表
    ）、各類所得扣繳暨免扣繳憑單申報書及資料、營利事業所
    得稅扣繳憑單相關資料、原告財產目錄、原告重要資產一覽
    表、固定資產表明細表（遞減法）、91年度營利事業投資人
    明細及分配盈餘表、91年度股東可扣抵稅額帳戶變動明細申
    報表、90年度未分配盈餘申報書、90年度未分配盈餘申報書
    部分項次明細表、原告91年度教育訓練計畫、91年度營利事
    業所得稅結算申報書（損益及稅額計算表）、會計師查核報
    告書、資產負債表、損益表、調整課稅所得額總表、營業費
    用明細表、總分支機構申報營業稅銷售額明細與申報營業收
    入調節表、最近兩年度（91／90年度）損益比較分析表、資
    產、負債及股東權益科目、損益科目、課稅所得額及應納稅
    額、90年度營利事業未分配盈餘申報書、會計師查核報告書
    、科目內容及查核說明分別附原處分卷、訴願卷及本院卷可
    稽，為可確認之事實。
五、歸納兩造上述之主張，本件爭執之重點在於：原告發行購權
    證所得之權利金收入，是否包含發行人轉售予發行人本身之
    自留額度? 系爭認購權證避險部位之出售損失，可否作為發
    行認購權證必要之成本費用？得否自權利金收入應稅項下扣
    除？系爭交際費及職工福利費限額之計算，係以營利事業整
    體為單位或應將營利事業區分為應稅、免稅單位分別計算所
    得及限額？被告將應稅部門原列報系爭應分攤之交際費、職
    工福利費超限部分，移入免稅收入應分攤之費用及否准避險
    部位損失列為權利金收入之減項，有無違誤？是否違反所得
    稅法第24條第1 項、量能課稅原則及實質課稅原則？茲分述
    如下:
(一)、營業收入（認購權證權利金收入及避險部位出售損益）部分
    :
  1.按「自七十九年一月一日起，證券交易所得停止課徵所得稅
    ，證券交易損失亦不得自所得額中減除。」「自中華民國七
    十九年一月一日起，證券交易所得停止課徵所得稅，證券交
    易損失亦不得自所得額中減除。」分別為所得稅法第24條第
     1項及第4 條之1 所明定。又「認購（售）權證發行人於發
    行時所取得之發行價款，係屬權利金收入，依現行所得稅法
    第二十二條有關公司組織之會計基礎應採權責發生制之規定
    ，應於發行期間內分期計算損益或於履約時認列損益。認購
    （售）權證發行人於發行後，因投資人行使權利而售出或購
    入標的股票產生之證券交易所得或損失，應於履約時認列損
    益，並依所得稅法第四條之一規定辦理。……」「有關認購
    （售）權證及其標的股票交易之相關稅捐之核課，應依下列
    規定辦理。(一)本部86年5 月23日（86）臺財證（五）第0303
    7 號公告，已依證券交易法第6 條規定，核定認購（售）權
    證為其他有價證券，則發行後買賣該認購（售）權證，應依
    證券交易稅條例第2 條第2 款規定，按買賣經政府核准之其
    他有價證券，依每次交易成交價格課徵1%證券交易稅，並依
    現行所得稅法第4 條之1 規定，停止課徵證券交易所得稅。
    (二)認購（售）權證持有人如於某一時間或特定到期日，按約
    定行使價格向發行人購入（售出）標的股票者，係屬發行人
    （持有人）出賣標的股票之行為，應就所出售之標的股票，
    依證券交易稅條例第2 條規定，按履約價格課徵3%證券交易
    稅。(三)至認購（售）權證持有人如於某一時間或特定到期日
    ，以現金方式結算者，係屬認購（售）權證之標的股票之交
    易，應對認購（售）權證之發行人（持有人）依標的股票之
    履約價格按3%稅率課徵證券交易稅，及對認購（售）權證持
    有人（發行人）依標的股票之市場價格按3%稅率課徵證券交
    易稅，並依前開所得稅法規定停止課徵所得稅。」分別經財
    政部86年12月11日台財稅第000000000 號及86年7 月31日台
    財稅第861909311 號函釋在案。另按「七、發行公司應依下
    列規定辦理並檢送相關資料予本公司：（一）本公司出具同
    意其認購（售）權證發行計畫之文件後，發行人應將認購（
    售）權證銷售之公告報紙3 份於公告後2 日內檢送本公司，
    並於銷售完成且其上市契約經主管機關核准後，於預定之上
    市買賣日至少3 個營業日前，檢送認購（售）權證持有人分
    散情形檢查表及持有人名冊，向本公司辦理洽商預定上市買
    賣事宜，其預定上市買賣日並不得逾洽商日後10個營業日。
    」為臺灣證券交易所股份有限公司（以下稱證券交易所公司
    ）審查認購（售）權證上市作業程序（以下稱審查作業程序
    ）所規定。
  2.依臺灣證券交易所股份有限公司審查認購（售）權證上市作
    業程序規定，發行人發行認購權證需「全額銷售完成」始能
    向證券交易所公司申請上市買賣，原告自留額度既經完成發
    行銷售程序，實為銷售與原告，即原告認購自留。對自留部
    分而言，原告之法律地位係屬「持有人」身分，與一般持有
    人之權利並無二致，自應認列與一般持有人相同之發行階段
    權利金，以符實質課稅並避免稅負規避。次查，依行為時證
    券交易所公司認購（售）權證上市審查準則第10條第項第3
    款規定「發行人及其關係人、受僱人持有單位數，不得逾上
    市單位20% 」故認購權證之自留並非法律強制規定，發行人
    既選擇認購自留，其會計分錄為借：發行認購權證再買回，
    貸：交易目的金融負債－發行認購權證負債，其貸方科目與
    對外發行之貸方科目一致，顯已認定權證義務，即對應之權
    利金收入已實現。至原告主張該自留額度並非上開函釋所稱
    「發行時發行人取得之發行價款」乙節，查收入之實現創造
    資產的增加，本案自留額度之發行價款，實已轉換為「發行
    認購權證再買回」之權證資產，申言之，其交易分錄可解析
    為：
        ┌───────────┬───────────┐
        │ 借：銀行存款         │借：發行認購權證再買回│
        ├───────────┼───────────┤
        │ 貸：交易目的金融負債 │貸：銀行存款          │
        │ －發行認購權證負債   │                      │
        └───────────┴───────────┘
    原告之發行價款既已轉換增加資產，難謂無收入之產生，是
    原告主張發行認購權證於91年度到期部分，僅自投資人收取
    發行價款1,160,178,272 元，自留額度192,414,228 元並非
    「發行時發行人所取得之發行價款」，應非屬權利金收入。
    發行後出售認購權證，不論是發行期間自留或另行購入，縱
    有利得皆屬證卷交易所得，應屬免稅收入云云，尚非可採。
  3.查財政部86年12月1 日臺財稅第000000000 號函，以證券商
    發行權證收取之發行價款為權利金收入，屬「應稅所得」，
    應依行為時得稅法第24條規定課徵稅款；至於系爭認購權證
    業經財政部於86年5 月23日以（86）臺財證（五）第03037
    號公告，依證券交易法第6 條規定，核定為其他有價證券，
    再依財政部86年7 月3I日臺財稅策861909311 號函釋意旨，
    發行後買賣該認購權證，及避險而買賣標的股票所生之損失
    ，依行為時所得稅法第4 條之1 規定，停止課徵證券交易所
    得稅，則依損益配合原則，證券交易損失自亦不得從所得額
    中減除。又行為時所得稅法第4 條之1 證券交易免稅所得並
    無排除收入成本配合原則之適用，業經司法院釋字第493 號
    解釋在案，上開財政部86年12月1 日臺財稅第000000000 號
    函釋符合所得稅法第4 條之1 規定意旨，且未違反收入成本
    費用配合原則，自應予以適用。故被告將系爭認購權證權利
    金收入與避險交易所生之證券交易所得，個別認定成本費用
    及其損益，自屬於法有據。
  4.原告雖主張「原告因履行發行認購權證所附之公法負擔，而
    生之避險成本費用，並無負稅能力，基於實質課稅精神與配
    合原則，自應准於收入中扣除。被告將避險所生之損失、費
    用，認屬證券交易損失，不得自應稅所得額中扣除，顯違實
    質課稅精神及收入與費用配合原則，亦不符所得稅法第4 之
    1 條意旨」云云。惟查，證券商發行權證，依主管機關前財
    政部證券暨期貨管理委員會86年5 月31日發布之「發行人申
    請發行認購（售）權證處理要點」第8 點第11款規定與第11
    點規定【註：89年11月3 日證期會另發布「發行人申請發行
    認購（售）權證處理準則」取代之，惟必須避險之基本精神
    一致】，及88年8 月6 日「臺灣證券交易所股份有限公司認
    購（售）權證上市審查準則」第6 條第7 款、第8 條第11款
    規定（註：93年6 月14日修正條文第8 條第1 項第5 款、第
    10條第6 款第8 目規定同此精神），固強制證券商應進行避
    險交易，且該避險交易之特性，在於股價上漲時買進標的股
    票以履行權證持有人履約要求、股價下跌時賣出標的股票以
    防權證持有人棄權時發生巨額跌價損失，惟依上開事實可知
    ，券商對標的股票漲即買、跌即賣之避險交易行為，為其履
    約之準備，而其避險交易可能產生損失，亦可能產生利益，
    難認為發行權證之成本或費用。況個別之收入有其對應之成
    本費用，所產生個別之損益，不能成為他項收入之成本費用
    ，此觀所得稅法施行細則第31條規定自明，故所得稅法第4
    條之1 之規定，係因證券交易之收入不課稅，所對應之成本
    費用亦不准自應稅項下認定，導致損失亦不得自所得額中減
    除，若採原告主張將避險證券交易損失認定為認購權證之成
    本減除，則將侵蝕應稅之權利金所得。再證券商於發行認購
    權證時，因前開法規規定證券商須強制為避險交易，而該避
    險交易復基於保護投資者及維持金融秩序，證券商須於股價
    上漲時買進標的股票、股價下跌時賣出標的股票，證券商可
    能因避險交易行為而造成損失，復為證券商於發行該認購權
    證所知悉；財政部上開86年12月11日臺財稅第000000000 號
    函亦已指明認購權證發行人於發行後，因投資人行使權利，
    而售出或購入標的股票產生之證券交易所得或損失，應依所
    得稅法第4 條之1 規定辦理，則證券商自得於發行時，自行
    斟酌其可能發生之損失成本費用，且依其從事證券業之專業
    知識，亦可知悉所得稅法第4 條之1 規定，其為避險之證券
    交易所得因免稅，其因避險之證券交易損失亦不得自所得額
    中減除，自應充分衡量其發行該認購權證之利潤後，再行決
    定該權利金之金額，以作為發行最符合其經濟效益之商品，
    自不得僅因其依照於發行認購權證時約定應買進或賣出股票
    時之證券交易，即謂該種證券交易，係出於強制而與一般消
    費者為證券交易有所不同，因而於稅收上異其計算，否則則
    有違反租稅法律主義及租稅公平原則。再者所得稅法第4條
    之1 所稱之證券交易，倘符合證券交易之形式外觀即屬之，
    並不問買賣雙方對該證券交易其動機及內在主觀意思為何，
    否則自有違證券交易之安定性及國家稅收之一致性，況原告
    所為之避險交易表面觀之似有虧損，惟迄履約期間屆至亦非
    必然為虧損，且為避險交易亦為防止發行該認購權證者之證
    券商之經營風險，非全然對證券商為不利。是故，原告此部
    分之主張，尚非可採。
  5.再按，會計學上「收入成本配合原則」，與稅法上成本費用
    之得否列報並非完全相同：(1)所謂「收入成本配合原則」於
    會計學上係指「某項收益已經在某一會計期問認列時，所有
    與該收益之產生有關的成本均應在同一會計期間轉為費用，
    以便與收益配合而正確的計算損益」（商業會計法第60條參
    照）。上開會計學上之「收入成本配合原則」於稅法之適用
    上，尚須考量租稅政策與目的，於辦理所得稅結算申報或核
    課所得稅時，其依商業會計法記載之會計事項，如與所得稅
    法等有關租稅法規規定未符者，均應於申報書內自行調整之
    ，此觀諸所得稅法第36條（捐贈）、第37條（交際費）、第
    43 條 之1 （不合營業常規之調整）、第49條（壞帳）、第
    51條之1 （折舊）等規定均設有限制即可知，二者範圍並非
    完全相同。(2)即便認為原告所謂「標的股票買賣」避險手段
    ，構成經營認購權證之一部分，因避險交易所生之成本得以
    明確計算，進而肯認「標的股票買賣」所生之損失，係屬經
    營認購權證之成本、費用，然此所謂之「成本、費用」充其
    量亦僅為「會計學」概念下之成本、費用而已，與原告是否
    得將之列為認購權證課稅所得項下之營業成本，不能相提並
    論。原告逕將「會計學上」收入、成本配合原則下之成本、
    費用，視為「所得稅法上」得列報之成本、費用，忽略立法
    者對於個別成本、費用所為之目的及政策考量，自有未洽。
    又收入成本配合原則並非不允許例外之定律，立法者基於整
    體租稅正義、課稅公平的考量，對於何項收入為應稅收入，
    何項支出或損失得列報為成本、費用、或於何限度內得列報
    為成本、費用，應有形成的自由。若法律定有明文不得列報
    ，即屬收入成本配合原則之例外，依法決定得否列報成本費
    用，不生違反收支成本配合原則問題。此外，成本費用准否
    列報，並非以具備原因事實為已足，原因事實僅是列報成本
    費用之前提門檻，尚須依據法律對於具備原因事實關係之成
    本費用再為准駁。如法律已有明文排除之規範者，法律之規
    定更應優先於原因事實關係而被遵守，租稅法定原則始可確
    立而貫徹。所得稅法第4 條之1 已明文規定證券交易所得停
    止課徵所得稅，證券交易損失亦不得自所得類中扣除，如獨
    對權證發行者之特別待遇，即有違反平等原則。從而，原告
    前揭有關不准將避險成本認列為應稅權利金收入之成本，將
    使認購權證權利金『收入』幾等於認購權證權利金『所得』
    ，以致應稅所得虛增，發行權證業務完全無利可圖，嚴重干
    預證券商從事發行權證業務之自由，顯違背稅捐中立等主張
    ，亦有所誤解，洵非可取。
  6.再者，就營利事業體所獲得之各項收入而言，因性質之不同
    ，可能產生成本費用比例差距情形，例如受捐贈收入、補償
    費收入、利息收入及認購權證之權利金收入等，其收入性質
    本無成本費用，或費用金額相對微小，形成收入與所得金額
    相近或對毛收入課稅之結果，此係依所得稅法第24 條實質
    課稅原則計算所得之結果，難謂違反實質課稅之公平原則。
    且各種收入可否扣除成本費用及何種支出始得作為成本費用
    自收入項下減除，於稅法上各有規定，縱系爭避險損失可認
    為本件權利金收入之成本，亦因所得稅法第4條之1 規定而
    不得自所得額中減除，尚難以稅法承認於收入內扣除成本費
    用，即當然於本件可將原告避險措施所造成證券交易之損失
    作為成本費用予以扣除，此係依法律明文規定而為，並非割
    裂適用不同之法律。又本件爭執純係系爭認購權證避險部位
    之出售損失，究竟應作應稅項目之減項（即證券商發行權證
    收取之權利金之成本），抑或是作為免稅項目之減項（即售
    出或購入標的股票產生之成本）等有關成本歸屬與取捨之問
    題，亦非割裂法律適用之情形。雖證券主管機關財政部證券
    暨期貨管理委員會曾發布上開「發行人申請發行認購（售）
    權證處理要點」「臺灣證券交易所股份有限公司認購（售）
    權證上市審查準則」等規定，要求權證發行人應就權證之標
    的證券建立避險部位，然此避險交易係基於保護投資者及維
    持金融秩序所必要，並非源自稅捐稽徵之考量。因此，關於
    「出售避險部位標的的證券收入」及「出售避險部位標的證
    券成本」2 科目損益應如何申報，自當另依有關之所得稅法
    第4 條之1 規定辦理。
  7.綜上，原告發行購權證所得之權利金收入，應包含發行人轉
    售予發行人本身之自留額度。系爭認購權證及標的股票交易
    ，形式上及實質上均符合「證券交易」定義，原處分以原告
    因避險措施之證券交易之損失，應屬所得稅法第4 條之1所
    規定之適用範圍，不得於收入內認列為成本費用，而應轉列
    為證券交易所得之出售避險證券損失，核無違誤。
(二)、證券交易免稅所得（分攤交際費、職工福利）部分：
  1.按「自中華民國七十九年一月一日起，證券交易所得停止課
    徵所得稅，證券交易損失亦不得自所得額中減除。」「營利
    事業所得之計算，以其本年度收入總額減除各項成本費用、
    損失及稅捐後之純益額為所得額。」「業務上直接支付之交
    際應酬費用，其經取得確實單據者，得分別依左列之限度，
    列為費用或損失：…二、以銷貨為目的，於銷貨時直接所支
    付之交際應酬費用：全年銷貨貨價在三千萬元以下者，以不
    超過全年銷貨貨價千分之四點五為限；經核准使用藍色申報
    書者，以不超過全年銷貨貨價千分之六為限。全年銷貨貨價
    超過三千萬元至一億五千萬元者，超過部分所支付之交際應
    酬費用，以不超過千分之三為限；經核准使用藍色申報書者
    ，以不超過千分之四為限。全年銷貨貨價超過一億五千萬元
    至六億元者，超過部分所支付之交際應酬費用，以不超過千
    分之二為限；經核准使用藍色申報書者，以不超過千分之三
    為限。全年銷貨貨價超過六億元者，超過部所支付之交際應
    酬費用，以不超過千分之一為限；經核准使用藍色申報書者
    ，以不超過千分之一點五為限。」行為時所得稅法第4條之
    1 、第24條第1 項及第37條第1 項第2 款分別定有明文。次
    按「職工福利：一、職工福利金之提撥，以已依職工福利金
    條例之規定，成立職工福利委員會者為限。二、合於前款規
    定者，其福利金不得超過左列標準：(一)就創立時實收資本額
    或增資之資本額5 ﹪限度內酌量一次提撥，並分年攤列作為
    費用，每年列帳攤計之金額，至多以不超過20﹪為度。(二)每
    月營業收入總額內提撥0.05﹪至0.15﹪。……。」為行為時
    營利事業所得稅查核準則（以下簡稱查核準則）第81條所規
    定。又「核釋營利事業於證券交易所得停止課徵所得稅期間
    從事有價證券買賣，其營業費用及利息支出之分攤原則。說
    明：二、非以有價證券買賣為專業之營利事業，其買賣有價
    證券部分，除可直接歸屬之費用及利息，應自有價證券出售
    收入項下減除外，不必分攤一般營業發生之費用及利息。三
    、以有價證券買賣為專業之營利事業，其營業費用及借款利
    息，除可合理明確歸屬者得個別歸屬認列外，應按核定有價
    證券出售收入、投資收益、債券利息收人及其他營業收入比
    例，計算有價證券出售部分應分攤之費用及利息，自有價證
    券出售收入項下減除。」「以買賣有價證券為專業之營利事
    業，因業務需要支付之交際費，其全年支付總額，以不超過
    左列標準為限：（一）買賣有價證券，依所得稅法第37條第
    1 項第1 款及第2款規定辦理。（二）因有價證券所取得之
    股息、紅利及利息（包括短期票券之利息收入）等投資收益
    ，准併入營業收入總額，依所得稅法第37條第1 項第4 款規
    定辦理，但投資收益80% （註：現行法係全額免計）免計入
    所得額部分，因實質免稅，則不應併計。」及「主旨：補充
    核釋『綜合證券商暨票券金融公司』於證券交易所得停止課
    徵所得稅期間從事有價證券買賣，其營業費用及利息支出之
    分攤原則。說明：二、以有價證券買賣為專業之營利事業，
    其屬兼含經營證券交易法第15條規定3 種證券業務之綜合證
    券商及依票券商管理辦法第7 條所稱票券金融公司部分之分
    攤原則補充核釋如下：（一）綜合證券商：1.營業費用部分
    ：其可明確歸屬者，得依個別歸屬認列；無法明確歸屬者，
    得依費用性質，分別選擇依部門薪資、員工人數或辦公室使
    用面積等作為合理歸屬之分攤基礎，計算有價證券出售部分
    應分攤之費用，不得在課稅所得項下減除。惟其分攤方式經
    選定後，前後期應一致，不得變更。2.利息支出部分：其可
    明確歸屬者，得依個別歸屬認列；無法明確歸屬者，如利息
    收入大於利息支出，則全部利息支出得在課稅所得項下減除
    ；如利息收入小於利息支出，其利息收支差額應以購買有價
    證券平均動用資金，占全體可運用資金比例作為合理歸屬之
    分攤基礎，計算有價證券出售部分應分攤之利息，不得在課
    稅所得項下減除。所稱全體可運用資金，包括自有資金及借
    入資金；所稱自有資金，係指淨值總額減除固定資產淨額及
    存出保證金後之餘額；所稱比例計算，採月平均餘額計算之
    。……。」分別經財政部83年2 月8 日台財稅第000000000
    號、83年11月23日台財稅第000000000 號（以下稱83年函釋
    ）及85年8 月9 日台財稅第000000000 號（以下稱85年函釋
    ）函釋在案。上開有關交際費支出認列及營業費用之歸屬之
    函令，係中央財稅主管機關財政部基於職權，依上開規定之
    立法意旨所作成之解釋，因屬簡化採認程序，統一認列標準
    ，避免浮濫列報及不當分攤，以維繫實質課稅及稅制公平所
    必要，且未逾越法律規定之範圍之目的，亦未增加人民之負
    擔，自應於所解釋法律生效之日起，適用於與此有關之未確
    定案件。
  2.本件原告係綜合證券商，91年度營利事業所得稅結算申報，
    原列報停徵之證券交易所得416,365,574 元、交際費185,21
    8,545 元及職工福利23,078,534元，經被告初查核算原告應
    稅業務交際費可列支限額58,172,625元，職工福利可列支限
    額17,571,656元，乃將超限之交際費127,045,920 元及職工
    福利5,506,878 元列屬出售有價證券免稅業務部分之費用，
    扣除自營部門已列報交際費662,422 元及職工福利130,682
    元，其餘交際費126,383,498 元及職工福利5,376,196 元轉
    自有價證券出售收入項下認列，併同其餘調整，核定停徵之
    證券交易所得為270,944,679 元。原告不服，申經復查，未
    獲變更，提起訴願，遭訴願決定駁回，乃提起本件行政訴訟
    。經查，原告所得實際上分為應稅所得與免稅所得，其交際
    費部分，應以其經營目的分別計算限額，因原告係以有價證
    券買賣為專業之營利事業，其因業務所支付之交際費，應按
    其經營之免稅業務及應稅業務兩部分，分別計算可列支交際
    費限額（例如經紀、承銷、自營等各部門經營業務所支付之
    交際費，均屬可明確歸屬之費用，自應依交際對象歸屬於各
    業務部門項下之營業費用），再據以分攤交際費，方能正確
    計算其證券交易免稅所得，並避免免稅部門之相關成本費用
    歸由應稅部門吸收，致營利事業雙重獲益，造成侵蝕稅源及
    課稅不公平與不合理之現象；是原核定為正確計算免稅所得
    ，依所得稅法第37條及營利事業所得稅查核準則第80條暨上
    開財政部83年函釋、85年函釋，分別核算原告非屬免稅業務
    部分之交際費可列支之限額及出售有價證券免稅業務部分交
    際費可列支之限額，再將超過應稅業務部門可列支之交際費
    限額部分，移由免稅部門核認，此係採對業者包括原告最有
    利之計算方式。亦即，將非屬出售有價證券應稅業務部分，
    讓業者享受全部之交際費限額，再將超過應稅業務可列支之
    交際費限額部分歸屬為出售有價證券免稅業務部分之費用，
    轉自有價證券出售收入項下認列，並無違誤。是故，原告主
    張「關於營利事業申報交際費限額之計算數額，依所得稅法
    第37條、營利事業查核準則第80條、第81條規定，均未指出
    就應稅及免稅業務應分別計算限額。」「交際費用計算應以
    全公司為計算基礎，只要與業務相關且取據合法憑證而實際
    支出之交際費，在限額內者應均得認列為費用；而不宜於法
    條文義外，另行附加法律所無之限制，採用計算應稅『部門
    限額』，再以轉列應稅部門超過『部門限額』部分於免稅收
    入應分擔營業費用之方式，間接剔除該部分費用之作法。」
    云云，即非可採。
  3.營利事業其應稅部分之所得收入應與該部分之費用配合，其
    免稅部分之所得收入亦應與該部分之費用配合，不容混淆或
    不相配合，以符合收入與費用配合原則及量能課稅原則。又
    業務上直接支付之交際應酬費用者，原則上係指營利事業與
    其業務有關而直接支付之交際應酬費用；而不計入應稅收入
    總額者，其業務上直接支付之交際應酬費用自不得自應稅收
    入總額減除之，以符合收入與費用配合原則，與所得稅法第
    24條及第37條所規定之立法意旨並無違背，亦非增加法律所
    無之限制，尚與憲法無牴觸。原告主張被告對於本件交際費
    之核定，已違反所得稅法第37條規定，並增加法律所無之限
    制云云，洵非可取。
  4.再按綜合證券商與一般投資公司之經營方式不同，其經紀部
    門受託買賣及辦理融券業務收取手續費收入、承銷部門承銷
    證券取得承銷業務收入，如證券之報酬、代銷證券手續費收
    入、承銷作業處理費收入、承銷輔導費收入及其他收入、自
    營部門出售營業證券所獲得之利益等，各部門之組織架構及
    業務並非不能區隔，因而各該部門因經營業務所發生之相關
    費用，理應分別歸屬各該部門收支損益項下之營業費用認列
    ，當無疑義。惟管理部門，因無營業收入，其相關費用及損
    益因無法明確歸屬，而按其費用性質，分別依該部門之薪資
    、員工人數或辦公室使用面積等作為合理歸屬之分攤基礎。
    準此，綜合證券商之經紀、承銷及自營等各部門經營業務所
    支付之職工福利費用，自應依其業務對象歸屬各業務部門項
    下之營業費用（屬可明確歸屬之費用，應個別歸屬認列），
    並分別依查核準則第81條規定標準限額列報。如准由非所屬
    部門之管理部門列支，並依業務部門薪資、員工人數或辦公
    室使用面積等作為合理歸屬之分攤基礎，將造成自營部門免
    稅項目之相關成本費用歸由應稅項目吸收，綜合證券商將雙
    重獲益，不僅有失職工福利限額列支之立法原意，並造成侵
    蝕稅源及課稅不公平之不合理現象。被告先計算應稅業務部
    分可列支職工福利限額，再將超過可列支應稅限額部分轉分
    攤至免稅部分，亦無不合。
六、綜上所述，原處分以認購權證發行時所取得之發行價款，自
    應包含發行人轉售予發行人本身之自留額度。又認購權證為
    其他有價證券，依現行所得稅法第4 條之1 規定，買賣認購
    權證停止課徵證券交易所得稅，從而證券交易損失亦不得自
    所得額中減除。避險部位損失274,733,338 元及認購權證再
    買回出售損失677,966,397 元係證券交易損失性質，應否准
    自應稅收入項下減除等由，核定營業收入為12,065,769,618
    元。另其所申報交際費、職工福利費部分，應按其經營之免
    稅業務及應稅業務兩部分，分別計算可列支交際費、職工福
    利限額，認事用法核無違誤，訴願決定遞予維持，亦無不合
    ，原告徒執前詞，訴請撤銷原處分及訴願決定，為無理由，
    應予駁回。
七、兩造其餘主張陳述，於判決結果不生影響，無庸一一論列，
    併予敘明。
據上論結，本件原告之訴為無理由，爰依行政訴訟法第98條第1
項前段，判決如主文。
中    華    民    國    97    年    4     月    3     日
                      臺北高等行政法院第一庭
                                審判長法  官  王立杰
                                      法  官  劉錫賢
                                      法  官  林惠瑜
上為正本係照原本作成。
如不服本判決，應於送達後20日內，向本院提出上訴狀並表明上
訴理由，如於本判決宣示後送達前提起上訴者，應於判決送達後
20日內補提上訴理由書（須按他造人數附繕本）。
中    華    民    國    97    年    4     月    3     日
                                      書記官  劉道文


司法院資訊處製作；財團法人民間司法改革基金會備份。
